【裁判字號】    95,上易,109
【裁判日期】    950517
【裁判案由】    塗銷所有權移轉登記
【裁判全文】
臺灣高等法院臺中分院民事判決         95年度上易字第109號
上  訴  人  甲○○
上  訴  人  丁○○
前列二人共同
訴訟代理人  丙○○
被  上訴人  台中商業銀行股份有限公司
法定代理人  乙○○
訴訟代理人  陳昭全律師
上列當事人間請求塗銷所有權移轉登記事件，上訴人對於民國94
年12月13日臺灣臺中地方法院94年度訴字第355號第一審判決提
起上訴，本院於95年5月3日言詞辯論終結，判決如下：
    主  文
上訴駁回。
第二審訴訟費用由上訴人負擔。
    事實及理由
壹、程序方面：
    查被上訴人台中商業銀行股份有限公司，其原法定代理人蔡
    裕芳，於訴訟中變更為乙○○，並由乙○○具狀聲明承受訴
    訟，自生承受訴訟效力，合先明。
貳、本件經本院審理結果，認第一審判決事實及理由欄第七項（
    第九、十頁）謂：「且丁○○以買賣為原因向甲○○買受如
    原判決附表二所示不動產，固曾支付相當之價金，但該價金
    既係以向陽信銀行借款，次為清償甲○○積欠彰化銀行之借
    款餘額，於甲○○而言，實際上並未受有任何價金，表面上
    為有償行為，實際上為無償行為，堪予認定」云云，應予刪
    除外（查此部分理由不同，然結論相同），其餘認事用法均
    無不當，應予維持，並引用第一審判決書記載之事實、證據
    及理由。又查被上訴人於原審就甲○○與丁○○間，有關如
    原判決附表二所示坐落台中市○○區○○段466地號土地及
    其上長安段188建號、門牌台中市○○區○○街二十巷十八
    號四樓建物（下簡稱系爭不動產或房屋或建物）之買賣契約
    （下簡稱系爭買賣契約），被上訴人先位聲明之訴訟標的為
    民法第八十七條之通謀虛偽意思表示致系爭買賣契約無效。
    而備位聲明之訴訟標的為民法第二百四十四條之詐害行為而
    撤銷系爭買賣契約及其物權行為。經原審駁回被上訴人先位
    之訴，並判准被上訴人備位之訴（即認定甲○○與丁○○間
    ，就系爭不動產之買賣，為無償詐害行為，應撤銷系爭買賣
    契約及其物權行為，並塗銷系爭不動產之所有權移轉登記）
    ，併此明。
參、兩造上訴及答辯要旨：
一、上訴人上訴要旨略以：查如原判決附表二所示坐落台中市○
    ○區○○段466地號土地及其上長安段188建號、門牌台中市
    北屯區○○街二十巷十八號四樓建物，係丁○○向甲○○購
    買而來，有土地及房屋所有權移轉契約書可稽。且甲○○原
    先積欠彰化銀行之債務，亦係丁○○將房地設定新台幣（下
    同）六十萬最高限額予陽信銀行，取得借款後再代甲○○清
    償彰化銀行債務。再者，系爭不動產移轉之土地增值稅、契
    稅均由丁○○代為繳納，則丁○○與甲○○間之買賣關係確
    係存在應屬無疑。詎原審判決卻以丁○○與甲○○無法證明
    買賣契約之資金移轉證明為由，判決上訴人敗訴，其判決有
    違誤。其次，丁○○向陽信銀行設定六十萬元之最高限額抵
    押，取得借款後代甲○○清償積欠彰化銀行之債務，此部分
    甲○○雖未取得價金，但其受有債務清償之利益，使其積極
    債務減少，土地增值稅及契稅也是丁○○代為繳納，本件買
    賣當然為有償行為至明。又查系爭房屋，係於69年間建築完
    成，甲○○及丁○○雙方為買賣當時，屋齡已有20多年，屋
    況老舊，則系爭房屋之市場價格約為50萬元左右，此有系爭
    房屋附近房屋拍賣價格可稽，丁○○購買之價格符合市價，
    並無被上訴人所稱買賣價金顯不相當之情形。再者，甲○○
    將系爭不動產移轉登記予丁○○同時，訴外人政暉貿易有限
    公司（下簡稱政暉公司）均正常向被上訴人銀行繳納借款本
    息，其中於92年9月25日還款120萬5千5百96元外，更於同年
    8月1日及8月19日分別還款23萬7千2百89元及168萬8千3百25
    元，顯見政暉公司營運正常，致上訴人等無從預知政暉公司
    經營不善或資金週轉不靈等詞。為此求為判決：(一)原判決主
    文第三、四項不利於上訴人部分廢棄。(二)上開廢棄部分，被
    上訴人在第一審之訴駁回。(三)第一、二審訴訟費用由被上訴
    人負擔。
二、被上訴人答辯要旨略以：查上訴人就系爭不動產之買賣契約
    及不動產所有權移轉行為，均屬無償詐害行為，其理由如下
    ：
  (一)查上訴人於於民國（下同）92年9月26日將系爭不動產移轉
    登記予丁○○名下後，，政暉貿易有限公司即未有任何繳款
    記錄。至於上訴人所主張政暉公司分別於92年8月1日、92年
    8月19日及92年9月25日等，三次還款予被上訴人銀行部分，
    經查該三筆款項均係政暉公司之外匯開狀款項，此有證人鄭
    振宏於鈞院證述明確，且與被上訴人於本案所主張政暉公司
    原貸放金額二筆金額（即160萬元及600萬元），並無任何關
    係。
  (二)次查上訴人於原審主張系爭買賣契約之價金為493,550元，
    卻於鈞院改稱，買賣價金為607,039元，兩者前後矛盾。
  (三)又查自92年8月20日上訴人訂立系爭買賣公契日起至92年9月
    26日移轉登記系爭不動產完畢日止之期間內，上訴人並無法
    提出任何有關買賣價金支付之憑證。
  (四)再查上訴人丁○○雖主張曾於92年10月3日分別匯款323,797
    元及67,904元至上訴人甲○○彰銀帳戶充作買賣價金，惟已
    逾系爭不動產簽約至過戶完成之期間（即自92年8月20日訂
    立買賣公契日起, 至92年9月26日移轉登記完畢日止）顯見
    該二筆匯款，並非系爭買賣價金甚明。
  (五)另查上訴人於鈞院雖改稱系爭買賣價金為607,039元，然依
    卷附系爭建物之登記謄本所載，其面積卻有77.12平方公尺
    （合計23.33坪）之多，故其價值絕不僅只607,039元，上訴
    人所主張之買賣價金與市場行情，顯不相當。
  (六)又按二親等以內親屬間財產之買賣，以贈與論，應課徵贈與
    稅，但能提出已支付價款之確實證明，且該已支付之價款非
    由出賣人貸與或提供擔保向他人借得者，不在此限，遺產與
    贈與稅法第五條第六款定有明文。查本件上訴人二人為二親
    等內之親屬，渠等就系爭不動產之買賣，無法提出支付買賣
    價金證明，足證上訴人所主張之系爭買賣契約，實為贈與契
    約無誤。
  (七)又查上訴人甲○○已無其他財產足供清償被上訴人之債務，
    又上訴人甲○○與丁○○所為，以系爭買賣為原因，實為贈
    與之不動產所有權移轉行為，實屬無償行為，且該行為有害
    於被上訴人之債權，從而，被上訴人訴請撤銷該無償行為，
    並請求上訴人丁○○應將系爭不動產以買賣為原因而所為之
    所有權移轉登記予以塗銷，自屬有據。為此求為判決駁回對
    造之上訴。
肆、兩造不爭之事實（見本審卷第二七頁反面）：
  (一)訴外人政暉公司向被上訴人借款，而被上訴人甲○○為政暉
    公司之連帶保證人。
  (二)訴外人丙○○提供坐落台北市○○區○○段四小段二百七十
    六號土地，及其上之建物（門牌：台北市○○街十九號二樓
    ），為被上訴人設定第一順位抵押權，擔保丙○○及政暉公
    司對於被上訴人之債務。
  (三)丙○○提供之擔保物，經被上訴人聲請法院強制執行，拍定
    金額為八百九十六萬元，但仍無法全數清償政暉公司積欠被
    上訴人之債務，即尚有二百五十二萬九千二百零八元及利息
    、違約金未清償。
  (四)甲○○除如原判決附表（下簡稱附表）一、二所示不動產外
    ，已無其他財產。
伍、得心證之理由：
一、被上訴人主張，上訴人甲○○與丁○○間，就如原判決附表
    二所示坐落台中市○○區○○段466地號土地及其上長安段
    188 建號、門牌台中市○○區○○街二十巷十八號四樓建物
    之買賣契約及其物權行為，均屬無償詐害行為，應予撤銷等
    詞。然上訴人為甲○○及丁○○所否認，並辯稱系爭不動產
    之買賣契約，係屬有償行為，且無詐害被上訴人云云，是本
    件首應審究者，厥為上訴人甲○○與丁○○就系爭不動產之
    買賣契約及其物權行為，是否屬無償詐害行為，茲分述如下
    ：
  (一)查訴外人政暉公司向被上訴人借款，而被上訴人甲○○為政
    暉公司之連帶保證人；另丙○○提供之擔保物，經被上訴人
    聲請法院強制執行，拍定金額為八百九十六萬元，但仍無法
    全數清償政暉公司積欠被上訴人之債務，即尚有二百五十二
    萬九千二百零八元及利息、違約金未清償，業如前述。則被
    上訴人銀行，與上訴人甲○○間，有債權、債務關係，即債
    權人為被上訴人，債務人為甲○○。次查上訴人甲○○與丁
    ○○，就系爭不動產業於92年8月20日訂立系爭買賣契約，
    並於同年9月26日移轉登記予丁○○名下乙節，有系爭買賣
    契約書及系爭不動產之謄本等在卷可按（見原審卷第七十、
    七一頁）。又按修正前遺產及贈與稅法第4條第一、二項明
    定：「(一)本法稱財產，指動產、不動產及其他一切有財產價
    值之權利。(二)本法稱贈與，指財產所有人以自己之財產無償
    給與他人，經他人允受而生效力之行為」；又同法第5條第
    六款明定：「配偶間及三親等以內親屬間財產之買賣，以贈
    與論，依本法規定，課徵贈與稅，但能提出支付價款之確實
    證明者，不在此限」。申言之，配偶間及三親等以內親屬間
    財產之買賣，以贈與與論，並課徵贈與稅，但能提出支付價
    款之確實證明，則仍以買賣論。查上訴人甲○○與丁○○間
    ，為母子關係，業經渠等訴訟代理人丙○○自承在卷（見本
    審卷第二七頁反面），自屬二親等親屬。查上訴人甲○○與
    丁○○間，就系爭不動產業，雖於92年8月20日訂立系爭買
    賣契約，並於同年9月26日移轉登記予丁○○名下，如前所
    述，然查甲○○與丁○○，並未能就系爭買賣契約，提出支
    付價款之「確實證明」，而課以贈與稅，有稅單乙件為憑（
    見本審卷第九二頁），且稅單上並註明「另有贈與稅」文句
    。而上訴人等之訴訟代理人亦自承，就系爭不動產之買賣，
    因係二親等之買賣，應以贈與論等詞在卷（見本審卷第一四
    五頁）。至上訴人所提之買賣公契、房屋稅、契稅、地價稅
    、土地增值稅繳款書及房地產登記費用明細表（含代書費用
    ）等（見本審卷第六五至七八頁），均非支付價金之證明。
    另丁○○雖於92年10月3日自陽信商業銀行匯款二筆金額（
    即67,904元及323,797元）至彰化銀行，有匯款單二張可按
    （見本審卷第七五頁），然已逾系爭不動產之移轉登記日期
    （即92年9月26日），自難逕認與系爭買賣契約有關至明。
    又上訴人等雖辯稱，丁○○交付甲○○現金（價金）二萬元
    云云，然非但為被上訴人所否認，且上訴人亦自承並無任何
    憑證等詞在卷，是上訴人此部分之抗辯，自不足採。又上訴
    人等又辯稱，丙○○積欠丁○○十五萬元，等於甲○○積欠
    丁○○十五萬元，是系爭買賣契約價金要扣除十五萬元云云
    ，然按借貸契約乃債權契約，僅存在於貸與人與借款人間，
    茲上訴人既陳稱丙○○積欠丁○○十五萬元，則借貸契約僅
    存在於丙○○與丁○○間，其效力要難及於第三人甲○○，
    是上訴人等此部分之抗辯，顯不足採。綜上，自92年8月20
    日，就系爭不動產訂立系爭買賣公契日起，至92年9月26日
    移轉登記完畢日止之期間內，上訴人等並無法提出任何有關
    買賣價金支付之確實憑證，揆諸上開說明，自應視同贈與契
    約無償行為，是上訴人抗辯系爭買賣契約屬有償行為云云，
    顯有誤會。查系爭買賣契約視同贈與契約，而甲○○除如原
    判決附表一、二所示不動產外，已無其他財產，如前所述，
    則甲○○與丁○○之無償行為，自屬詐害行為無誤。
  (二)查上訴人甲○○與丁○○就系爭不動產之買賣契約，既屬無
    償詐害行為，則被上訴人訴請銷撤系爭買賣契約及其物權行
    為，洵屬有據。
陸、綜上所述，本件被上訴人主張，上訴人甲○○與丁○○就系
    爭不動產之買賣契約，係屬無償詐害行為，自得依民法第二
    百四十四條之規定，撤銷系爭買賣契約關係，及其物權行為
    ，並塗銷系爭不動產之所有權移轉登記，為可採，上訴人所
    辯，均無可取。又本院所持理由，雖與原審未盡相同，然其
    結論則並無不同，是則原審判如被上訴人之請求，於法並無
    不合。上訴意旨指摘原判決不當，求予廢棄改判，為無理由
    ，應予駁回其上訴。
柒、本件事證已臻明確，兩造其餘攻擊或防禦方法及所提證據，
    均與本院心證之形成，不生影響，爰不一一再加以論述，併
    此明。
捌、據上論結，本件上訴為無理由，依民事訴訟法四百五十四條
    、第四百四十九條第二項、第七十八條、第八十五條第一項
    前段，判決如主文。
中    華    民    國    95    年    5     月    17    日
                      民事第一庭審判長法  官  吳火川
                                      法  官  饒鴻鵬
                                      法  官  陳繼先
以上正本係照原本作成。
不得上訴。
                                      書記官  林育德
中    華    民    國    95    年    5     月    18    日
                                                      Ｈ


司法院資訊處製作；財團法人民間司法改革基金會備份。
